【裁判字號】    92,易,72
【裁判日期】    920508
【裁判案由】    妨害兵役
【裁判全文】
臺灣屏東地方法院刑事判決                            九十二年度易字第七二號
    公  訴  人  臺灣屏東地方法院檢察署檢察官
    被      告  甲○○
右列被告因妨害兵役案件，經檢察官提起公訴（民國九十一年度偵字第六七五四號）
，本院判決如左：
    主  文
甲○○無罪。
    理  由
一、公訴意旨略以：被告甲○○係後備軍人，籍設屏東縣枋寮鄉○○村○○路四三號
    ，其於民國八十七年八月間某日遷出上開處所，無故不依規定申報，致使屏東縣
    後備司令部所核發九十一年度自強一一九－三號指定其應於九十一年七月二十三
    日前往高雄市○○區○○路一號「興夏營區」報到之教育召集令，由其母乙○○
    ○於九十一年六月十三日代收後，無法轉達其本人，因認被告甲○○違反現行法
    之妨害兵役治罪條例第十條第三項、第一項第三款之規定，應依同條例第六條第
    一項論處等語。
二、按犯罪事實應依證據認定之，無證據不得推定其犯罪事實；又不能證明被告犯罪
    者，應諭知無罪之判決，刑事訴訟法第一百五十四條、第三百零一條第一項分別
    定有明文。又犯罪事實之認定，應憑真實之證據，倘證據是否真實尚欠明確，自
    難以擬制推測之方法，為其判斷之基礎；而認定犯罪事實之證據係指足以認定被
    告確有犯罪行為之積極證據而言，該項證據自須適合於被告犯罪事實之認定，始
    得採為斷罪資料，最高法院著有五十三年臺上字第六五六號、二十九年上字第三
    一０五判例可參。且刑事訴訟上證明之資料，無論其為直接或間接證據，均須達
    於通常一般之人均不致有所懷疑，而得確信其為真實之程度，始得據為有罪之認
    定，若其關於被告是否犯罪之證明未能達此程度，而有合理懷疑之存在，致使無
    從形成有罪之確信，根據「罪證有疑，利於被告」之證據法則，即不得遽為不利
    被告之認定，亦有最高法院七十六年臺上字第四九八六號判例可稽。其以情況證
    據（即間接證據）斷罪時，尤須基於該證據在直接關係上所可證明之他項情況事
    實，本乎推理作用足以確證被告有罪，方為合法，不得徒憑主觀上之推想，將一
    般經驗上有利被告之其他合理情況逕予排除，此觀諸最高法院三十二年上字第六
    七號判例自明。
三、本件公訴人認被告甲○○涉有妨害兵役治罪條例之罪嫌，無非係以證人乙○○○
    警訊筆錄、郵件收受回執、列管後備軍人移送法辦年籍表等為其論據。惟訊據被
    告堅決否認有何前揭犯行，並供稱：伊因與家人吵架，自八十七年離家至今，伊
    不知有被徵召，係後來收到起訴書，伊家人方透過其大嫂轉知始此事，伊沒有故
    意要逃避召集等語。經查：
  (一)按現行妨害兵役治罪條例業於九十一年六月二十六日經修正公布，並於同年月二
    十八日起生效施行，原妨害兵役治罪條例（以下稱舊法）第七條之處罰內容變更
    條號為新法之第六條，惟處罰刑度相同；另舊法第十一條第一項第三款、第三項
    原規定之條文內容為：「後備軍人有左列行為之一者，處一年以下有期徒刑、拘
    役或三百元以下罰金」；第三款：「居住處所遷移，無故不依規定申報者」；第
    三項則規定：「後備軍人犯第一項之罪或國民兵犯第二項之罪，致使召集令無法
    送達者，以意圖避免召集論，分別依第六條、第七條科刑」。惟新法則將前揭處
    罰內容移置於第十條，且第十條第一項之條文內容修正為：「後備軍人『意圖避
    免召集處理』有下列行為之一者，處一年以下有期徒刑、拘役或科新臺幣九萬元
    以下罰金」；同條第三項則修正為：「後備軍人犯第一項之罪或國民兵犯第二項
    之罪，致使召集令無法送達者，以意圖避免召集論，分別依第五條、第六條科刑
    」。是揆諸前揭修正條文之規定，可知新法已將舊法第十一條第一項原僅須有「
    居住處所遷移，無故不依規定申報」之客觀構成要件規定，增加『意圖避免召集
    處理』之主觀構成要件規定，再觀諸新法第十條第三項規定，欲依新法第六條之
    規定科刑，亦係限於被告有犯第十條『第一項之罪』之情形，致使召集令無法送
    達，始足當之，是本件妨害兵役治罪條例既經修正如上，依新法第十條第一項增
    加主觀構成要件之規定，而對違反該條客觀行為之處罰為限縮，顯較有利於行為
    人，依刑法從新從輕之法理，自應適用修正後之新法予以規範，合先敘明。
  (二)證人即被告之母乙○○○於警訊時證稱：郵差沒有告知我簽收何物，只叫我捺印
    指紋，並說是甲○○訓練的單，叫我捺指紋簽收，因為我不認識字，且何時要訓
    練郵差先生未告訴我，而甲○○已有四至五年未與家連絡，一通電話也未打回家
    過，所以至今甲○○現人在何處我也不知道，約八十七年八月某日離家的，平時
    沒有與家人連絡，一通電話也沒有打過等語（見九十一年九月二十五日警訊筆錄
    ）；且於本院訊問時復證稱：兵單是我收到的，是郵差送來的，是寄掛號，但我
    不識字，所以不知道是什麼，收到後我就把它放著，我收到兵單後沒有通知被告
    ，因為我們都沒有聯絡，是這次來法院才有聯絡，收到法院的傳票後我們才請人
    幫忙找去甲○○等語（見本院卷第三八頁、第三九頁），而證人即被告之父親丙
    ○○於本院訊問時亦證稱：我沒有收到兵單，我也沒有通知甲○○兵單的事，他
    離家四年，都沒有和家裡聯絡，連一通電話也沒有等語（見本院卷第三九頁、第
    四十頁），互酌觀之，被告供稱其因與家人吵架，有四、五年沒有連絡等情，其
    所言應非虛。且佐以被告自承其於八十四年十一月退伍後，僅在八十六年及八十
    七年被徵召二次，自難認其於九十一年七月二十三日有被徵召之預見。再者，被
    告於離開戶籍所在地時雖未申報其住處遷移，惟其父母親尚居住於該處，亦難認
    其不為住處遷移之申報係出於主觀上避免召集之意圖。被告遷移住處未加申報固
    屬非是，惟公訴意旨既未指出有何證據足證其係出於避免召集之意圖，則未申報
    遷移之住所者，原因及目的不勝枚舉，僅以客觀上未申報即逕推認有避免召集之
    意圖，自嫌無據。被告既無避免召集之意圖，自與上開妨害兵役治罪條例第十條
    第一項之犯罪構成要件不合。從而，亦無適用同條第三項之餘地，公訴意旨以被
    告所為合於此條例第十條第三項之要件而依同條例第六條第一項論其罪嫌，自無
    可採。蓋妨害兵役治罪條例第六條第一項係以「意圖避免教育召集」為構成要件
    ，其「意圖」乃避免教育召集之特定意圖，同條例第十條第一項意圖則係避免任
    何一種或數種召集均屬之，故行為人若未依規定申報遷移之新住處，而係出於避
    免任何召集或某一教育召集以外之召集，致教育召集令無法送達，依第十條第三
    項即可以意圖避免（教育）召集論，而依同條例第六條第一項科刑，而無庸另行
    證明第六條第一項之避免教育召集之特定意圖，此為第十條第三項立法意旨及實
    益之所在。故第十條第三項之「以意圖避免召集論；分別依第五條或第六條科刑
    」之「意圖」應係指第五條、第六條針對特定召集加以避免之意圖，與同條第一
    項之「意圖」未限於針對何種召集之情形自有不同。故第十條第三項之適用自應
    以犯同條第一項之罪即有該第一項之避免召集的意圖為要件，二者間並無循環論
    斷之問題，附此敘明。
四、綜上所述，公訴人認定被告甲○○上開犯嫌所憑之證據，即未達通常一般人均不
    致有所懷疑，而得以確信其為真實之程度，此外，復查無其他積極證據足資證明
    被告有何違反妨害兵役治罪條例之犯行，揆諸前開說明，自不得遽為不利被告事
    實之認定，不能證明被告犯罪，應為被告無罪判決之諭知。據上論斷，應依刑事
    訴訟法第三百零一條第一項，判決如主文。
本案經檢察官潘國威到庭執行職務
中      華      民      國      九十二      年      五      月    八    日
                                      臺灣屏東地方法院刑事第三庭
                                          審判長法  官  蔡國卿
                                                法  官  洪乙心
                                                法  官  李淑惠
右正本證明與原本無異。
對於本判決如有不服應於收受送達後十日內向本院提出上訴書狀上訴於台灣高等法院
高雄分院並按他造當事人之人數附具繕本。
                                          書記官   魏慧夷
中      華      民      國      九十二      年      五      月    八    日


司法院資訊處製作；財團法人民間司法改革基金會備份。
